最高法院刑事判決　　　　　　　　　　　　　　　九十三年度台上字第六０五六號
　　上　訴　人　甲○○
右上訴人因常業詐欺案件，不服台灣高等法院中華民國九十年十二月三十一日第二審
更審判決（九十年度上更(一)字第八五九號，起訴案號：台灣板橋地方法院檢察署八十
七年度偵字第一一五二七號），提起上訴，本院判決如左：
    主  文
原判決撤銷，發回台灣高等法院。
    理  由
本件原判決認定上訴人甲○○未取得合法醫師資格，竟自民國八十五年一月十日起，
在台北縣板橋市○○街二十五號，以盧旭明醫師之名義向台北縣衛生局申請醫療機構
開業執照，開設宏德中醫診所，並由盧旭明醫師為病患看診（以上時間甲○○並無違
法行為）。嗣盧旭明醫師辭職離去，上訴人竟自八十六年一月三日起，與具有合法醫
師資格，且明知上訴人未具合法醫師資格之宋雲虎（業經判處有期徒刑一年確定），
共同基於犯意之聯絡，由宋雲虎擔任名義負責人，供上訴人向台北縣衛生局申請取得
醫療機構開業執照（北府衛中醫字第五四九號），繼續在上開診所執業，上訴人則以
每月基本薪資新台幣（下同）十一萬元，車馬費二千元，伙食費二千元，外加向中央
健康保險局申報診療每一名病患可分紅三十元，另自費病患由宋雲虎抽取三成之代價
支付宋雲虎。宋雲虎之看診時間原則上為每星期一、三、五下午二時至十時，其餘時
間則由上訴人負責看診。宋雲虎明知上訴人未具合法醫師資格，仍任由上訴人自八十
六年一月三日起，在上開診所內，為病患楊聰明、翁麗惠、羅朝福等不特定病患施行
針灸、放血、推拿等醫療行為。上訴人復另行起意，並意圖為自己不法之所有，基於
常業詐欺犯意、登載不實事項於業務上文書及行使登載不實事項之業務上文書之概括
犯意，自八十六年一月起至八十七年四月二十日止，明知其並未對於病患高玉葉、余
月香、黃哲智、柳美革、蕭霞、鄭麗惠、鄭謝定等進行針灸治療，竟在上址，於其業
務上所作成向中央健康保險局請領給付醫療費用之申請書上虛偽登載對高玉葉、余月
香、黃哲智、柳美革、蕭霞、鄭麗惠、鄭謝定等患者作針灸治療之申請書，並於作成
該等業務上登載不實之文書後，利用不知情之宋雲虎以其名義，連續持向中央健康保
險局請領針灸之診療費用（在中醫診療之全民健保給付，健保卡上蓋一格可就診六次
，另普通傷科之診療費用方面，第一次診療可領八十元，其餘五次可各領一百二十元
，針灸之診療費用方面，第一次診療可領一百元，其餘五次可各領一百八十元），予
以行使，使中央健康保險局陷於錯誤，陸續支付如原判決附表所示之九百零六萬七千
三百四十三元，足生損害於高玉葉等及中央健康保險局對於診療費用給付之正確性，
並恃此維生，資為常業等情。因而撤銷第一審關於甲○○部分之科刑判決，改判變更
檢察官起訴法條，論處上訴人甲○○以意圖為自己不法之所有，以詐術使人將本人之
物交付為常業罪刑，固非無見。
惟查：(一)、原判決事實認定上訴人未取得合法醫師資格，自八十六年一月三日起，與
知情之具有合法醫師資格之宋雲虎共同基於犯意之聯絡，由宋雲虎擔任名義負責人，
向台北縣衛生局申請取得醫療機構開業執照，繼續在其原以盧旭明醫師名義申請開設
之宏德中醫診所執業，宋雲虎看診時間為每星期一、三、五下午二時至十時，其餘時
間則由上訴人負責看診等情。上訴人固與宋雲虎共犯醫師法第二十八條第一項前段之
未取得醫師資格，擅自執行醫療業務罪。但原判決就上訴人所犯刑法第二百十六條、
第二百十五條之行使從事業務之人登載不實事項於業務文書及第三百四十條之常業詐
欺等二罪，於事實欄記載上訴人係另行起意所犯，似認其與宋雲虎共犯醫師法第二十
八條第一項前段之未取得醫師資格，擅自執行醫療業務罪之外，另犯上述二罪，則理
由內說明上訴人所犯上開三罪，互有牽連關係，應從一重之常業詐欺罪處斷，其事實
與理由，不相適合，於法自有違誤。(二)、原判決憑以認定上訴人自八十六年一月至八
十七年四月，使中央健康保險局陷於錯誤，繼續支付如原判決附表所示之九百零六萬
七千三百四十三元等情。無非以上訴人以宏德中醫診所名義申請詐領，業據該局職員
張國基於偵查中證述明確，復有中央健康保險局保險對象門診就醫紀錄明細表（下稱
就醫紀錄明細表）在卷可稽云云。然上訴人於偵查中雖供承確有溢領之事實，但辯以
金額沒有這麼多……。而張國基於偵查中證述除非有人檢舉或申報異常，否則診所申
報多少，均如數給付等語（見偵查卷第一八二｜一八四頁）。則上訴人於上述期間以
宏德中醫診所名義逐月申請領款之有關資料，即有調查審明必要，原審未為必要調查
。又所憑之上開就醫紀錄明細表（見偵查卷第二四、二五、四０、四一、四八、五三
｜五五、六九頁），其內所載申請金額，與原判決附表所載金額，並不相符，原審亦
未根究明白，遽採為不利上訴人之證據，難謂無證據調查未盡之違法。上訴意旨執以
指摘原判決不當，非無理由，應認原判決仍有撤銷發回更審之原因。
據上論結，應依刑事訴訟法第三百九十七條、第四百零一條，判決如主文。
中　　　華　　　民　　　國　　九十三　　年　　 十一 　　月　　 十八 　　日
                              最高法院刑事第二庭
                                  審判長法官  陳　錫　奎
                                        法官  洪　清　江
                                        法官  李　伯　道
                                        法官  洪　文　章
                                        法官  花　滿　堂
      右正本證明與原本無異
                                              書  記  官
中　　　華　　　民　　　國　　九十三　　年　　 十一 　　月　　二十五　　日
                                                                       Ｒ
